ACORDAO-COMPLETO-2486364

ACÓRDÃO 168/2023 ATA 4/2023 - PLENÁRIO

VISTOS, relatados e discutidos estes autos de auditoria realizada nas obras de alinhamento e reforço dos berços 3 e 4 do Porto de Itajaí/SC, abrangendo-se o Edital RDC Presencial 60/2012, o projeto básico de engenharia e o Contrato 1/2014, todos da Superintendência do Porto de Itajaí,
ACORDAM os Ministros do Tribunal de Contas da União, reunidos em sessão de Plenário, ante as razões expostas pelo Relator, em:
9.1. reconhecer a incidência da prescrição intercorrente, nos termos do art. 8º da Resolução-TCU 344/2022;
9.2. dar ciência à Superintendência do Porto de Itajaí, com fundamento no art. 9º, inciso I, da Resolução TCU 315/2020, de que a inexistência de critérios de aceitabilidade de preços unitários afronta o art. 40, inciso X, da Lei 8.666/1993;
9.3. enviar cópia deste Acórdão à Superintendência do Porto de Itajaí, ao Ministério da Infraestrutura e ao responsável; e
9.4. arquivar o presente processo, com fundamento no art. 11 da Resolução-TCU 344/2022.

Auditoria realizada nas obras de engenharia de reforço e alinhamento dos berços 3 (três) e 4 (quatro) do Porto de Itajaí/SC.

Ministério da Infraestrutura; Secretaria de Portos (extinta); Superintedência do Porto de Itajaí/sc.

3. Interessados/Responsáveis:
3.1. Interessados: Congresso Nacional (vinculador); Hidrotopo Consultoria e Projetos Ltda. (31.250.137/0001-28); Serveng Civilsan S.A. Empresas Associadas de Engenharia (48.540.421/0001-31).
3.2. Responsáveis: Andre Luiz Pimentel Leite da Silva Junior (XXX.332.039-XX); Antonio Ayres dos Santos Junior (XXX.897.529-XX).

13.1. Ministros presentes: Bruno Dantas (Presidente), Walton Alencar Rodrigues, Benjamin Zymler, Aroldo Cedraz e Antonio Anastasia.
13.2. Ministros-Substitutos convocados: Augusto Sherman Cavalcanti (Relator), Marcos Bemquerer Costa e Weder de Oliveira.

AUGUSTO SHERMAN

Adoto, como relatório, excerto da instrução elaborada à peça 130 dos autos, anuída pelos dirigentes da Secretaria de Fiscalização de Infraestrutura Portuária e Ferroviária (SeinfraPortoFerrovia) (peças 131 e 132) :
"Introdução
Cuidam os vertentes autos de auditoria realizada na Superintendência do Porto de Itajaí/SC (SPI) , com objetivo fiscalizar as obras do Porto de Itajaí/SC, objeto do Contrato 1/2014. Os recursos para execução do empreendimento são provenientes do Convênio Siafi 671189, firmado entre a extinta Secretaria de Portos da Presidência da República (SEP/PR) e a SPI, no valor de R$ 135.000.000,00, composto unicamente pela parcela do órgão concedente, sem contrapartida do convenente.
Histórico
Em fevereiro de 2013, a autoridade portuária publicou o Edital RDC 60/2012, no valor de R$ 117.382.853,80, visando à contratação de empresa para execução de obras de engenharia de reforço e alinhamento dos berços três e quatro, conforme especificações técnicas do projeto básico (peça 45) .
Após julgamento das propostas, sagrou-se vencedora do certame licitatório a empresa Serveng Civilsan S/A Empresas Associadas de Engenharia, ao preço global ofertado de R$ 117.044.665,91, monta sob a qual foi celebrado o Contrato 1/2014.
Após três aditivos à avença, o valor do Contrato 1/2014 manteve-se inalterado, muito embora o termo final do ajuste tenha se alongado de 19/8/2015 para 19/2/2016. Nesse sentido, entre 28/1/2016 e 11/3/2016, quando a avença apresentava quase 74% de execução financeira, foi realizada a Fiscalização 15/2016, com objetivo de fiscalizar as obras no Porto de Itajaí/SC, objetos do referido contrato.
Consoante Relatório de Fiscalização 15/2016 (peça 72) , constataram-se os seguintes indícios de irregularidades: a) sobrepreço decorrente de preços excessivos frente ao mercado; b) projeto básico deficiente ou desatualizado; e c) inexistência de critérios de aceitabilidade de preços unitários.
Conforme prescrito pelas Normas de Auditoria do Tribunal (NAT 145) , tendo em vista o grande impacto dos achados, a versão preliminar do relatório de auditoria (peça 21) foi encaminhada à SPI para comentários dos gestores envolvidos. Como resposta, foram apresentadas as manifestações das peças 22 a 28, cujos conteúdos foram analisados no relatório definitivo de auditoria (peça 72) .
Malgrado determinados pontos das manifestações apresentadas pela autoridade portuária tenham sido acatados, os indícios de irregularidade subsistiram. Destarte, a unidade técnica formulou, e o Exmo. Ministro Relator Augusto Sherman Cavalcanti aquiesceu (peça 75) , proposta no sentido de que fossem realizadas as oitivas da Superintendência do Porto de Itajaí, da Empresa Hidrotopo Consultoria e Projetos Ltda. e da Empresa Serveng-Civilsan S/A (peça 72, p. 35) . 
Como resposta, foram apresentadas as comunicações acostadas às peças 107, 108 e 109 a 111, referente, respectivamente, às justificativas da Empresa Serveng-Civilsan S/A, da Empresa Hidrotopo Consultoria e Projetos Ltda. e da autarquia municipal.
Assim, na instrução de 13/4/2020 (peça 120) , foram apreciadas as manifestações de cada entidade e elididos os indícios de sobrepreço no orçamento base da licitação e no orçamento contratado.
Por outro lado, subsistiu o achado relacionado à falta de critérios de aceitabilidade de preços unitários, assim como remanesceu, parcialmente, aquele referente às deficiências do projeto básico.
Diante da manutenção dos indícios de irregularidades, procedeu-se à audiência do Sr. André Luiz Pimentel Leite da Silva Junior, então Diretor Técnico da Superintendência do Porto de Itajaí/SC, responsável pela aprovação do projeto básico deficiente, bem como se reservou para análise de mérito proposta de encaminhamento no sentido de cientificar a Superintendência do Porto de Itajaí de que a inexistência de critérios de aceitabilidade de preços unitários afronta o art. 40, inciso X, da Lei 8.666/1993.
Nesse sentido, por meio do documento acostado à peça 127, em resposta ao Ofício de Audiência 17228/2020-TCU/Seproc (peça 122) , o responsável pela aprovação do projeto básico deficiente apresentou razões de justificativas, cujo conteúdo será sintetizado e apreciado nesta instrução.
Exame técnico
I. Contextualização do achado projeto básico deficiente
À luz do Relatório de Fiscalização 15/2016 (peça 72) , inicialmente a equipe de auditoria havia constatado as seguintes deficiências no projeto básico das obras de alinhamento e reforço dos berços três e quatro do porto de Itajaí/SC: a) alteração dos valores das cotações de insumos e serviços constantes do orçamento base da licitação; b) previsão de coeficientes de utilização dos equipamentos das composições de preço unitário com ordem de grandeza significativamente diferente dos valores reais; c) adoção da cravação das estacas metálicas exclusivamente por mar; d) previsão das provas de carga estática no serviço de administração local da obra; e) divergências entre as especificações técnicas e os quantitativos previstos no relatório, nos anexos e na planilha orçamentária do projeto básico; e f) insuficiência dos estudos de sondagem.
Contudo, na instrução de 13/4/2020 (peça 120) , após as oitivas da Superintendência do Porto de Itajaí, da Empresa Hidrotopo Consultoria e Projetos Ltda. e da Empresa Serveng-Civilsan S/A, foram elididas as impropriedades relacionadas à previsão de coeficientes de utilização dos equipamentos com ordem de grandeza significativamente diferente dos valores reais, bem como as concernentes à adoção de cravação das estacas metálicas exclusivamente por mar.
Desse modo, subsistiram as seguintes deficiências no projeto básico do Edital RDC 60/2012:
alteração não justificada dos valores das cotações de insumos e serviços constantes do orçamento base da licitação;
previsão das provas de carga estática no serviço de administração local da obra; 
divergências entre as especificações técnicas e os quantitativos previstos no relatório, nos anexos e na planilha orçamentária do projeto básico; e 
insuficiência dos estudos de sondagem.
Nesse diapasão, detalham-se abaixo os principais pontos das quatro deficiências remanescentes.
Alteração não justificada dos valores das cotações de insumos e serviços constantes do orçamento base da licitação
Foi verificado que a empresa Hidrotopo Consultoria e Projetos LTDA., responsável pela elaboração do projeto básico, alterou os valores das cotações dos seguintes insumos e serviços constantes do orçamento base da licitação, de forma a elevar o valor total da obra, a saber: "Camisa metálica DN 100, esp.: 16mm, ASTM 36"; "Camisa metálica DN 80, esp.: 16mm, ASTM 36"; "Estaca prancha metálica, com características iguais ou superiores a: largura: 700 mm; altura: 450 mm; espessura: 12 mm; seção: 221,3 cm²/m; peso linear: 121,6 kg/m; peso área: 173,7 kg/m²; momento de inércia: 72863 cm4 /m; módulo de flexão elástico: 3238 cm3 /m, com aço tipo Q345B ou similar"; "Defensa para navios de 70 000 TPM inclusive acessórios"; "Cabeço para carga de 100 TF"; "Mobilização - guindaste tipo 3 - capacidade >= 250 TN"; e " Mobilização - guindaste tipo 4 - capacidade >= 70 TN".
Com efeito, o projeto básico apresentava como documento anexo uma planilha com a compilação de todas as cotações que serviam de subsídio para elaboração do orçamento base da licitação ("Planilha de cotações do projeto básico", peça 39) . Nesse sentido, na referida tabela, eram apresentados os preços propostos por cada empresa de tal forma que o menor valor entre eles era adotado como custo unitário do projeto. 
Contudo, ao se confrontar os valores entabulados (os quais foram de fato utilizados no orçamento base da licitação) com as cotações reais, constatou-se que diversos preços propostos foram majorados. 
Por exemplo, o valor da cotação da empresa Protec8 para o insumo "Camisa metálica DN 100,0 Esp.: 16 mm, ASTM 36" foi alterado de R$ 3,40 ("Cotações", peça 40, p. 2) para R$ 4,55 ("Planilha de cotações do projeto básico", peça 39, p.3) . 
Igualmente para "Defensa para navios de 70 000 TPM inclusive acessórios", a cotação da mesma empresa, que era R$ 78.000,00 ("Cotações", peça 40, p. 3) , foi utilizada no documento anexo ao projeto básico como R$ 94.500,00 ("Planilha de cotações do projeto básico", peça 39, p.3) . 
Essa divergência de valores se repetiu para outros itens constantes da planilha orçamentária. A tabela abaixo, apresentada no Relatório de Fiscalização 15/2016 (peça 72, p. 15) , compilou os demais insumos e serviços que apresentavam cotações majoradas, registrando o valor adotado no orçamento base, o custo unitário que deveria ter sido utilizado, a real proposta fornecida da empresa consultada e a proposta alterada.
                      TRIBUNAL DE CONTAS DA UNIÃO	TC Processo 001.544/2016-0
Tabela 1- Alterações nas cotações
Fonte: Cotações (peça 40) 
Previsão das provas de carga estática no serviço de administração local da obra
Na Fiscalização 15/2016, verificou-se que a prova de carga estática foi prevista como um serviço auxiliar da administração local da obra ("orçamento base da licitação", peça 30, p. 12) , cujas medições e pagamentos eram feitos proporcionalmente ao número de meses decorridos. 
Contudo, esse tipo de ensaio era executado unitariamente, de forma proporcional ao número de estacas previstas em projeto, consoante previsões da Norma NBR 6122/2010 e do próprio projeto básico. 
Com efeito, por meio da página 85 do projeto básico ("Projeto básico", peça 46) , foi estabelecida uma quantidade mínima de provas estáticas equivalente a 1% do total de estacas. Assim, considerando o montante de 292 camisas metálicas tubulares ("Memoria de cálculo das estacas", peça 57) , deveria ser estipulado um quantitativo de 3 (0,01*292 = 2,92) unidades para esse tipo de atividade, como um serviço isolado do orçamento.
Todavia, ao inseri-lo como serviço auxiliar da administração local, ele passou a ser proporcional ao número de meses da obra e não ao de estacas previstas.
Malgrado o coeficiente previsto de 0,17 prova de carga estática por mês ("orçamento base da licitação", peça 30, p. 12) fosse compatível com a quantidade de ensaios estipulados, uma vez que ele multiplicado pelos dezoito meses previstos em projeto para execução da obra acarretava um total de 3,06 ensaios, em um eventual termo aditivo de prazo da obra, o serviço de administração local poderia ser majorado, de acordo com todos os meses acrescentados, assim como a prova de carga estática, muito embora o número total de estacas permanecesse igual, assim como a demanda de ensaios necessários.
Divergências entre as especificações técnicas e os quantitativos previstos no relatório, nos anexos e na planilha orçamentária do projeto básico
A equipe de auditoria verificou incoerências entre o relatório, os anexos e orçamento base do projeto básico, notadamente quanto à quantidade prevista de concreto pré-moldado, junta de dilatação elastométrica, cabeços, defensas e estacas, assim como em relação às especificações técnicas das estacas metálicas tubulares e à previsão do serviço de apicoamento de concreto.
Com efeito, no tópico 3. Memória de Quantidades Itajaí ("Projeto básico", peça 30, p. 107-113) , foram previstos 1.640 m³ de concreto pré-moldado para a parcela de alinhamento e estrutura de reforço das obras e mais 2.039 m³ para a parcela de reforço e recuperação da superestrutura, totalizando 3.679 m³ de concreto pré-moldado. Contudo, no orçamento base da licitação ("Orçamento base da licitação", peça 30, p. 4, linha 4.1) o quantitativo definido para concreto pré-moldado foi de somente 1.843 m³.
Para junta de dilatação elastométrica, no projeto básico foi previsto o quantitativo de 82 metros. Já no orçamento base o quantitativo foi alterado para 85 metros ("Orçamento base da licitação", peça 30, p. 4, linha 4.4) .
Seguindo a mesma linha, na memória de quantidades do projeto básico foram estipuladas 23 unidades para retirada e recolocação de cabeços e defensas, enquanto no orçamento base definiu-se apenas 10 ("Orçamento base da licitação", peça 30, p. 5, linha 5.1.1.A e 5.1.2.A) .
Ademais, no cálculo das quantidades dos serviços de solda e de cravação no mesmo tópico (item 19 da memória de quantidade) , previu-se uma quantidade de 250 estacas tubulares. Contudo, no documento anexo ao projeto básico ("Memoria de cálculo das estacas", peça 61) , foram previstas 292 unidades.
Além da divergência quanto ao quantitativo de estaca, também se constatou divergência com relação às especificações técnicas delas. No cálculo da quantidade de quilogramas de camisa metálica, utilizou-se para a de maior diâmetro o valor 120 cm (ou 1.200 mm) . No entanto, no documento anexo "Memoria de cálculo das estacas", assim como em todo o restante do documento, foi utilizado 100 cm (ou 1.000 mm) .
Por fim, na memória de quantidades, foram previstos 390 m² de apicoamento de concreto existente. Todavia, no orçamento base da licitação tal serviço não foi considerado.
Estudos de sondagem insuficientes
À luz do Relatório de Fiscalização 15/2016, as campanhas de sondagens realizadas pela empresa projetista não foram suficientes para detectar lajes maciças submersas de grandes dimensões nas áreas de intervenção do berço 4, ocasionando pleitos de aditivo pela contratada (peça 34) .
Consoante análise efetuada, tais interferências caracterizam-se como objetos de grandes proporções impenetráveis à cravação de estacas e de impossível remoção com os equipamentos dimensionados pelo projeto básico. Como consequência, impossibilitavam a conclusão das cravações das estacas tubulares e prancha referentes à fundação do berço 4 e, consequentemente, da obra.
Dessa forma, para solucionar o problema seria necessária a fragmentação e perfuração dos locais de cravação por meio de processos de perfuração e rotopercussão e rotação. 
Além do mais, na instrução de 13/4/2020 (peça 120) , esta Unidade Técnica ainda ressaltou que, conforme a planta de locação das sondagens (peça 71) , o furo 607 foi realizado sete vezes (607 até 607F) , sinalizando a identificação de alguma interferência no local à época da elaboração do projeto. 
Nesse sentido, ao se deparar com tal obstáculo nos estudos iniciais, caberia uma investigação mais aprofundada do material. Do mesmo modo que foi realizado, mas já com o contrato vigente. 
II. Argumentos gerais do Sr. André Luiz Pimentel Leite da Silva Junior, então diretor técnico da superintendência do porto de Itajaí/SC, sobre a aprovação do projeto básico deficiente
Conforme destacado alhures, por meio do Ofício de Audiência 17228/2020-TCU/Seproc (peça 122) , o responsável pela aprovação do projeto básico foi instado a apresentar razões de justificativa sobre as quatro deficiências acima.
Nesse diapasão, como resposta, o então diretor técnico interpôs o documento acostado à peça 127, em cujo conteúdo argumenta inicialmente que a aprovação do projeto básico não seria uma atribuição única sua ou da SPI. Com efeito, de acordo com o Termo de Compromisso SEP 11/2011, o ato formal de aprovação seria competência da então Secretaria Especial de Portos da Presidência da República (SEP/PR) .
Dessa forma, o ato formal de aprovação do projeto básico e do orçamento estimativo teria sido realizado pela autoridade da SEP/PR, mediante o Ofício 1655/2012/SEP/PR e a Nota Informativa de 19/11/2012. Assim, somente após tal ato teria sido deflagrado o processo licitatório.
Portanto, considerando a falta de indicação do agente como responsável pela aprovação, não se mostraria plausível responsabilizá-lo pelas supostas irregularidades encontradas nos documentos, uma vez que a SEP/PR teria sido o órgão responsável pela aprovação.
Análise da SeinfraPortoFerrovia
Destaca-se que a atuação da SEP/PR no âmbito do Termo de Compromisso SEP 11/2011 não afasta o dever de diligência da autoridade portuária e do diretor técnico na aprovação e contratação de projetos, orçamentos e obras. 
Ademais, a análise e aprovação pela antiga Secretaria de Portos foi uma condição para transferência dos recursos para autoridade portuária e não se confunde, muito menos se sobrepõe ou substitui, o exame do projeto básico exigido pela Lei 8.666/1993 para licitação e contratação da obra.
Com relação a uma eventual falta de indicação do agente como responsável pela aprovação, novamente não merecem prosperar as justificativas levantadas. O art. 7º da Lei 8.666/19993 é claro ao exigir a aprovação do projeto básico pela autoridade competente incumbida da licitação. Além disso, na peça 119 verifica-se que o diretor técnico foi quem aprovou o projeto básico deficiente das obras de reforço e alinhamento dos berços três e quatro do porto de Itajaí.
III. Argumentos relativos à alteração não justificada dos valores das cotações de insumos e serviços constantes do orçamento base da licitação
Quanto à alteração não justificada dos valores das cotações de insumos e serviços constantes do orçamento base da licitação, o gestor argumenta que, não obstante a dificuldade de se precificar obras portuárias, em razão da ausência de sistemas oficiais de preços e coeficientes de produtividade, a SPI não teria se limitado a pesquisa de preços da projetista e teria comparado os valores com os de outras obras.
Nesse sentido, exemplifica o caso das estacas prancha e das camisas metálicas, em que a autoridade portuária teria comparado o custo do orçamento base com as cotações de outros empreendimentos, a fim de verificar a sua compatibilidade com os preços de mercado.
Em seguida, justifica que, até a entrega das obras, não teria sido detectada irregularidade derivada de má-fé, cerceamento à competição ou sobrepreço.
Ademais, alega que teria empregado todos os esforços para chegar ao melhor resultado e que, caso algum parâmetro exigido pela legislação não tenha sido observado, não seria por má-fé ou negligência.
Análise da SeinfraPortoFerrovia
Verifica-se que o gestor não apresenta justificativas para as alterações dos valores das cotações dos insumos e serviços constantes do orçamento base. 
Com efeito, limita-se a apresentar iniciativas no sentido de comparar os preços ofertados pela projetista com o de outras obras, assim como argumenta que não teria sido detectada irregularidade derivada de má-fé, cerceamento à competição ou sobrepreço.
Não há motivações para as divergências de valores entre as cotações de fato apresentadas pelas empresas consultadas (peça 40) e aquelas inseridas no documento "Planilha de cotações do projeto básico" (peça 39) , que serviu de subsídio para elaboração do orçamento base da licitação.
Ademais, o fato de o sobrepreço ter deixado de existir, assim como de não ter sido caracterizado algum tipo de cerceamento à competição ou de má-fé, não elimina a deficiência do projeto básico, tampouco afasta o risco a que foi submetida a administração pública no caso e a condição de que o projeto poderia ter sido mais econômico e eficiente, com cotações que realmente refletissem a pesquisa de mercado.
IV. Argumentos relativos à previsão das provas de carga estática no serviço de administração local da obra
No que concerne à previsão da prova de carga estática no serviço de administração local, o diretor arrazoa que seria um equívoco olvidar tal atividade do projeto, uma vez que a NBR 6122/2010 - Projeto e Execução de Fundações estabeleceria sua necessidade em obras com número de estacas superior a cem unidades.
Assim, o ensaio teria sido incluído no item da administração local por critério e definição de projeto, devidamente aprovado pela SEP/PR, conforme plano de trabalho do Termo de Compromisso 1/2011 e suas revisões posteriores.
Complementa, que o engenheiro responsável pela elaboração do projeto básico poderia ter criado outra composição para prova de carga estática, mas, por critério de projeto (da própria projetista) , teria optado por incluí-la no item da administração local, objetivando estimar o orçamento e, além disso, tornar o serviço mais econômico.
Além do mais, a medição, o pagamento e a remuneração dos serviços de execução de prova estática não teriam divergido do objetivo primordial de sua execução, que seria verificar o desempenho geotécnico da obra. 
Destaca, outrossim, que não haveria padronização de projetos para obras de engenharia portuária, tampouco as normas da Associação Brasileira de Normas Técnicas (ABNT) estabeleceriam que o serviço não deveria ser incluído no item de administração local.
Em seguida explana que, após esta Unidade Técnica manifestar o entendimento de desvinculação dos ensaios em relação à administração local, a SPI, mesmo entendendo em sentido diverso, teria procedido à correção do orçamento contratado mediante o 9° Termo Aditivo da Obra, firmado em 20/12/2017.
Dessa forma, restaria evidente que a inclusão dos serviços de prova de carga estática no item da administração local teria sido apenas um critério adotado pelo projetista, cujo intuito era estimar o orçamento e deixar o serviço mais econômico para viabilização da obra, sem que tenha gerado dano algum.
Análise da SeinfraPortoFerrovia
Com relação ao argumento de que seria um equívoco olvidar tal atividade do projeto, destaca-se que a deficiência em tela não se caracteriza pela previsão da prova de carga estática em si, mas sim por sua inserção em um serviço com características de medição e pagamento incompatíveis com as dela. Desse modo, em nenhum momento questionou-se a necessidade do ensaio, tampouco buscou-se a sua remoção.
Atinente à alegação de que consistiria em um critério de projeto, não merece prosperar a justificativa. Com efeito, ao projetista não é facultado critérios que coloquem em risco a administração pública, tampouco que lhe possam causar prejuízos.
Conforme já salientado, em um eventual termo aditivo de prazo da obra, o serviço de administração local seria majorado de acordo com os meses acrescentados, o que elevaria o dispêndio com a composição auxiliar de prova de carga estática, muito embora o número total de estacas permanecesse igual, assim como a demanda pelos ensaios.
Por igual motivo, não subsiste o argumento de que tal critério de projeto teria sido adotado para tornar o serviço mais econômico. Não se verificar qualquer tipo de economicidade em tal escolha e, além disso, eleva-se sobremaneira o risco de dano ao erário em aditivos contratuais.
No que concerne à falta de padronização de projetos para obras de engenharia portuária e de previsão das normas da Associação Brasileira de Normas Técnicas (ABNT) sobre a inserção da prova de carga estática na administração local, novamente não se sustentam as explanações. Não cabe à ABNT esgotar todos os elementos para elaboração de orçamentos de obras portuárias, assim como não é possível estabelecer padronização para todos os itens de uma planilha orçamentária. Com efeito, sempre haverá a necessidade de análise por quem aprova o projeto, a fim de que eventuais deficiências sejam detectadas.
V. Argumentos relativos às divergências entre as especificações técnicas e os quantitativos previstos no relatório, nos anexos e na planilha orçamentária do projeto básico
O gestor argumenta que, de acordo com o art. 3º, alínea f, da Resolução Confea 361/1991, a principal característica de um projeto básico seria "definir as quantidades e os custos de serviços e fornecimentos com precisão compatível com o tipo e porte da obra, de tal forma a ensejar a determinação do custo global da obra com precisão de mais ou menos 15% (quinze por cento) ".
Além disso, justifica que a obra teria sido contratada por preço unitário e fiscalizada rigorosamente, principalmente com relação à certificação e aceite das entregas das versões dos projetos, afastando assim as inconsistências entre os documentos.
Complementa, ainda, que as inconsistências citadas no relatório de fiscalização não teriam o condão de afastar possíveis concorrentes da licitação, conforme transcrição abaixo de sua manifestação:
Já para a teoria de que as inconsistências citadas pelo TCU poderiam ter afastado possíveis concorrentes, entendemos que isso não ocorreu, porque tais inconsistência não afetaram em nada os itens solicitados nas parcelas de relevância do Edital de Licitação RDC 060/12, e comprovação de capacidade técnica operacional, nem em suas especificações nem em suas quantidades, uma vez que os quantitativos mínimos para as parcelas de maior relevância foram muito inferiores as quantidades apontadas em qualquer documento da licitação, abrindo assim o horizonte da concorrência, com o objetivo de atrair o maior número de empresas possível, para participarem do certame.
Em seguida, o diretor técnico aborda as divergências encontradas nos quantitativos dos serviços de concreto pré-moldado, junta de dilatação elastomérica, cabeços, defensas e estacas, assim como nas especificações técnicas das estacas metálicas tubulares e na previsão dos serviços de apicoamento.
Acerca do concreto pré-moldado e da junta de dilatação elastomérica, explica que as quantidades previstas no projeto básico teriam sofrido alterações após revisões e o valor final teria sido inserido na planilha orçamentária. 
No que concerne aos cabeços e defensas, o quantitativo inicial de 23 elementos teria sido alterado pelo fato de a SPI ter optado por licitar apenas a remoção e recolocação de dez unidades, deixando as demais para serem adquiridas posteriormente. Dessa forma, no orçamento base constaria apenas esta última quantia.
Atinente às especificações técnicas das camisas metálicas, argumenta que as divergências entre o projeto básico e o orçamento base seriam provenientes da alteração dos diâmetros das estacas previstos para obra. Com efeito, inicialmente, para aquele documento (projeto básico) , teriam sido previstos diferentes tipos de diâmetros de camisas metálicas (DN 800, 900, 1000 e 1200 mm) , já para este (orçamento base) , após a avaliação da SPI e da SEP/PR, teria se optado pela utilização apenas de estacas com diâmetros de 800 e 1000 mm, o que ensejaria alterações no quantitativo.
Finalmente, com relação ao serviço de apicoamento de concreto, que seria informado no memorial de quantidades, mas não no orçamento base, afirma que ele seria considerado no item 4.1 do projeto básico. Segundo o gestor, durante a execução da obra o item teria sido incluído no serviço de fabricação, manuseio e colocação de elementos pré-moldados.
Análise da SeinfraPortoFerrovia
Com relação à precisão de projeto que é delimitada pela Resolução Confea 361/1991 e quanto ao fato de as versões dele terem sido criteriosamente analisadas e fiscalizadas, não merecem prosperar os argumentos levantados pelo gestor. 
Deveras, o indício de irregularidade em tela não se relaciona com uma necessidade de precisão demasiada do projeto básico ou com uma exigência de que ele esgotasse todos os elementos de uma obra, mas sim com inconsistências e divergências de fácil percepção entre informações presentes nos seus documentos e anexos, como quantitativos diferentes para o mesmo serviço. Nesse sentido, não é possível verificar a alegada fiscalização rigorosa nas entregas dos documentos.
Também não subsiste a justificativa de que as incongruências não poderiam prejudicar a concorrência do certame licitatório. Apesar de as inconsistências apontadas não impactarem os limites exigidos de capacidade técnico operacional, a falta de clareza, uniformidade e completude do projeto básico podem afastar possíveis interessados, uma vez que reduzem a credibilidade do documento e aumentam a percepção de risco pelos agentes privados.
No que concerne ao fato de parte das divergências serem provenientes das diversas revisões a que foi submetido o projeto ou da mudança de entendimento da SPI ou da SEP/PR, é razoável que o gestor médio atue com a devida diligência e confira se as versões dos documentos estão compatíveis e atualizadas, notadamente nas partes que impactam no valor total da obra, como os quantitativos da planilha orçamentária.
Atinente à justificativa de que o serviço de apicoamento de concreto estaria previsto orçamento base por meio do item "4.1 - Fabricação, manuseio e colocação de elementos pré moldado", novamente não assiste razão ao diretor técnico. 
Tanto na delimitação dos quantitativos como na definição das composições de custo unitário do item "4.1 - Fabricação, manuseio e colocação de elementos pré moldado" não é considerada a atividade de apicoamento. Deveras, ela é prevista como um outro serviço.
VI. Argumentos relativos à insuficiência dos estudos de sondagem
Inicialmente o gestor argumenta sobre a complexidade da obra, em especial sobre a condição de constantes enchentes e de assoreamento a que está sujeito o porto. 
Ademais, explana sobre a existência de grandes estruturas submersas no local, notadamente de um casco soçobrado, constatado durante a dragagem para implantação da nova bacia de evolução do canal de navegação.
Não obstante tal contexto, ressalva que, nas cartas náuticas formuladas pela Marinha do Brasil (MB) vigentes à época de elaboração do projeto básico, não constariam a embarcação naufragada.
Em seguida alega que um estudo técnico acerca das estruturas submersas seria um trabalho de alta complexidade, que demandaria desembolso de vultosas quantias pelo Poder Público, assim como um extenso período de duração. Frente a isso, ter-se-ia a necessidade de uma rápida reforma dos berços 3 e 4, visto que o Porto de Itajaí ainda se recuperaria das enchentes dos anos de 2008 e 2009.
Além do mais, segundo o entendimento do diretor técnico, a não identificação dessas estruturas na fase inicial não teria trazido impactos significativos, haja vista a inexistência de sobrepreço levantada na última instrução desta Unidade Técnica.
Adiante, além de ponderar sobre noções de geotecnia e tipos de fundação, elucida que o exercício da engenharia não seria uma ciência exata e que riscos seriam inerentes à atividade geotécnica.
No que concerne às sondagens, especificamente quanto à execução do furo 607 sete vezes (607 a 607F, peça 71) , sinalizando a existência de alguma interferência no local, argumenta que a projetista teria adotado solução análoga à do Contrato 22/2009, qual seja: a previsão do item de carga e remoção de materiais até 22m de profundidade (instáveis, submersos e/ou soterrados) proveniente ou não do colapso da estrutura portuária nas regiões de cravação das estacas, além dos serviços de retirada (carga e remoção) de pedra e enrocamento a partir da cota de 10m de profundidade.
Registra, outrossim, que as interferências de grandes dimensões encontradas no berço 4 seriam muito diferentes e maiores do que aquelas provenientes do colapso do berço 2, ocorrido na enchente de novembro de 2008 e reconstruído em 2009 e 2010. Dessa forma, caracterizar-se-iam como um fato imprevisível ao projeto.
Detalha que esse maciço submerso teria sido submetido à tentativa de içamento simultâneo por dois guindastes, porém sem sucesso, conforme diário de obra (RDO) da empresa contratada. Desse modo, apenas com esse tipo de procedimento, e não com sondagens, seria possível constatar a existência de escombros que não poderiam ser removidos. Assim, durante a elaboração do projeto básico, não haveria como efetuar uma operação dessa.
Complementa que, não obstante a existência de sondagens antigas, utilizadas pela empresa responsável pelo projeto básico, nove novas sondagens teriam sido realizadas, caracterizando adequadamente o leito e perfil geológico da região da obra, assim como confirmado a existência de escombros e materiais a serem retirados para a cravação as estacas. 
Nesse sentido, afirma que o projeto de fundações foi adequado naquelas circunstâncias, tanto que as cotas de cravação das camisas metálicas e estacas prancha previstas no projeto básico teriam sido preservadas no projeto executivo e na cravação verificada in loco.
O diretor técnico destaca, ainda, o conhecimento da geologia e hidrologia local pela projetista, uma vez que o seu engenheiro responsável teria também atuado como fiscal da obra de reconstrução do Porto de Itajaí/SC, entre 2009 e 2010.
Ressalta que, durante a elaboração do projeto executivo, novas sondagens teriam sido realizadas, mas que nenhuma outra interferência de grandes dimensões teria sido identificada.
O gestor soma ao contexto acima, o fato de que não existiria norma específica da ABNT que especificasse claramente o número mínimo de sondagens para obras portuárias de construção, ampliação, reforma, recuperação de cais/berços de atracação. Alega a existência apenas da NBR 8036, cujo conteúdo fixaria condições para programação de sondagens de simples reconhecimento dos solos para fundações de edifícios.
Além disso, o alegante justifica que a área que envolveria as interferências seria de cerca de 400 m², menos do que 5% da área total da obra (8.260,00 m²) .
Assim, ainda que o número de sondagens fosse superior, certamente a metodologia executiva adequada para a cravação das treze estacas metálicas e estacas prancha adjacentes teria que ser alterada durante o decorrer da obra. 
Ademais, além do elevado custo e da dificuldade técnica de se executar sondagens concomitantemente à operação portuária, a estratificação do solo continuaria a mesma, tanto que as cotas de cravação durante a execução da obra teriam se comportado conforme previsto no projeto básico.
Segundo o gestor, havia, outrossim, um histórico metodológico de êxito na obra do Berço 2 recém finalizada, que teria servido para balizar a compreensão técnica de que os escombros poderiam ser removidos na metodologia prevista. Nesse sentido, a adoção de uma metodologia mais onerosa poderia gerar responsabilizações com os órgãos de controle e fiscalização.
Análise da SeinfraPortoFerrovia
Acerca dos argumentos relativos à insuficiência dos estudos de sondagem, o gestor pouco inova em relação às justificativas já apresentadas ao longo deste processo.
Com efeito, a complexidade elevada da obra apenas reforça a necessidade de um projeto básico mais robusto, amparado pela maior quantidade possível de estudos de sondagem.
Além disso, o fato de as cartas náuticas da MB não preverem eventual casco soçobrado ou alguma outra estrutura submersa não é razão suficiente para eximir o projetista de realizar campanhas de sondagens adequadas, em especial quando um dos furos já aponta a existência de alguma interferência no local. 
Nesse sentido, repisa-se que, conforme a planta de locação das sondagens (peça 71) , o furo 607 teve que ser realizado sete vezes (607 até 607F) , sinalizando a presença de estruturas submersas relevantes. 
Atinente à alegação de que uma análise mais aprofundada das interferências na fase interna da licitação implicaria elevado custo e extenso período de duração, não merecem prosperar as considerações expostas. 
Deveras, em que pese o fato de o porto necessitar de uma rápida reforma nos berços à época, seria mais razoável arcar com tais despesas ainda nessa fase, obtendo-se um projeto mais preciso e fiel, do que postergá-las para execução contratual, ficando sujeito às identificações da construtora contratada e a aditivos, assumindo os riscos e atrasos deles decorrentes.
Com efeito o período dispendido na elaboração de um projeto de boa qualidade resulta em ganhos de produtividade e eficiência e, portanto, de tempo e recurso na execução da obra. Nesse sentido, é o artigo "Viabilidade de projetos de infraestrutura de grande porte: uma análise crítica", apresentado no XVII Simpósio Nacional de Auditoria de Obras Públicas (Sinaop) , cujo conteúdo destaca que "os riscos e incertezas são maiores no início do projeto, diminuindo à medida que as decisões são tomadas e as entregas são aceitas. Porém, em sentido oposto, os custos das mudanças e correções de erros geralmente aumentam de forma expressiva à medida que o projeto se aproxima do término." 
Tal condição é corroborada pela figura abaixo apresentada na quinta edição do Project Management Body of Knowledge (PMBOK) , referência na gestão de projetos:
Figura 1 - Relação risco e custo de mudanças x tempo de projeto
Fonte: PMBOK, quinta edição.
Com relação ao argumento de que não teria havido sobrepreço e de que solução correlata teria sido adotada no Contrato 22/2009, tais fatos não afastam a deficiência na identificação das interferências. Deveras, além de a administração pública ter ficado sujeita a relevante risco, novo pleito de aditivo teve que ser levantado.
No que concerne à realização de novas sondagens mesmo com a existência de outras antigas e quanto à adequação do projeto de fundação em razão da preservação da cota de cravação das estacas, novamente não assiste razão ao diretor técnico. 
Tendo em vista que o Contrato 38/2010 foi celebrado com a empresa Hidrotopo justamente para elaboração do projeto básico, incluindo análise geológica por meio da execução de sondagens (peça 65, p. 5, 13 e 16, e peça 129) , o mínimo esperado era a realização desses serviços contratados. Dessa forma, a realização de novas campanhas de sondagens não foi mais do que a obrigação contratual da empresa projetista. 
Além do mais, a preservação da cota de cravação das estacas não afasta as deficiências de outros pontos do estudo geológico.
De igual modo, o conhecimento pretérito da geologia local pelo engenheiro projetista, bem como a não identificação de novas interferências pelo projeto executivo, também não são argumentos capazes de demonstrar a suficiência dos estudos de sondagem e, assim, elidir a irregularidade.
Com relação à justificativa de inexistência de norma específica da ABNT que especificasse claramente o número mínimo de sondagens exigidas para obras portuárias, assim como atinente à alegação de que as interferências envolveriam uma área de apenas 5% do total da obra, repisa-se o fato de o furo 607 ter sido realizado sete vezes, indicando a presença de interferências no local. 
Diante dessa condição, mesmo com eventual ausência de uma delimitação específica para a quantidade mínima de furos, assim como, com a relativa reduzida área das interferências em relação ao total da obra, já havia elementos suficientes para que uma investigação mais aprofundada do local fosse procedida, em especial na região de abrangência do furo 607.
Finalmente, acerca da contestação de que a adoção de uma metodologia mais onerosa para elaboração do projeto quando comparada com a da obra do Berço 2 poderia gerar punições dos órgãos de controle e fiscalização, não assiste razão ao diretor técnico. Com efeito, o desenvolvimento de projetos mais robustos e motivadamente mais dispendiosos não é motivo para responsabilização de gestores por parte deste Tribunal ou de qualquer órgão de controle ou fiscalização.
VII. Conclusão sobre o achado projeto básico deficiente e a responsabilização do Sr. André Luiz Pimentel Leite da Silva Junior, então diretor técnico da superintendência do porto de Itajaí/SC
Os argumentos apresentados pelo diretor técnico não foram capazes de elidir as deficiências levantadas acerca do projeto básico do Edital RDC Presencial 60/2012.
Desse modo, passa-se à análise da responsabilização do gestor responsável pela aprovação do projeto básico deficiente.
No que concerne à conduta, observa-se que o Sr. André Luiz Pimentel Leite da Silva Junior, Diretor Técnico da Superintendência do Porto de Itajaí/SC à época, aprovou o projeto básico deficiente das obras de reforço e alinhamento dos berços três e quatro do porto de Itajaí (peça 119) . 
Com relação ao nexo de causalidade, o ato do agente implicou a realização de licitação com documento balizador com uma série de deficiências, quais sejam: valores das cotações de insumos e serviços constantes do orçamento base da licitação alterados; provas de carga estática previstas no serviço de administração local da obra; especificações técnicas e quantitativos com divergências entre o relatório, os anexos e a planilha orçamentária do projeto básico; e estudos de sondagem insuficientes. 
Além do mais, tal condição foi perpetuada com a celebração da avença, uma vez que no orçamento contratual foi previsto o ensaio de prova de carga estática no serviço de administração local, bem como ocasionou o pleito de aditivo pela contratada em virtude das interferências localizadas no subleito marítimo. 
Quanto à culpabilidade, não se pode identificar boa-fé do responsável com base nas razões de justificativa apresentadas. É razoável afirmar que era possível a ele ter consciência da ilicitude dos atos que praticara, notadamente as alterações injustificadas dos valores dos insumos descritos no orçamento base; a insuficiência dos estudos de sondagem; e as divergências dos quantitativos entre as especificações técnicas e o projeto básico. Além disso, é exigível conduta diversa da que adotou, consideradas as circunstâncias que o cercavam, uma vez que era sua responsabilidade avaliar adequadamente e com a profundidade necessária os serviços e quantitativos previstos no projeto básico e seu orçamento. 
Nesse diapasão, propor-se-á que as razões de justificativa do Sr. André Luiz Pimentel Leite da Silva Junior, então Diretor Técnico da Superintendência do Porto de Itajaí/SC, sejam rejeitadas e que lhe seja aplicada a multa prevista no art. 58, inciso II, da Lei 8.443/1992, por ter, conforme Nota Técnica acostada à peça 119, aprovado o projeto básico do Edital RDC 60/2012 e do Contrato 1/2014 com as seguintes deficiências: valores das cotações de insumos e serviços constantes do orçamento base da licitação alterados; provas de carga estática previstas no serviço de administração local da obra; especificações técnicas e quantitativos com divergências entre o relatório, os anexos e a planilha orçamentária do projeto básico; e estudos de sondagem insuficientes, em afronta aos arts. 6º, inciso IX, 7º, § 2º, e 47 da Lei 8.666/1993.
Conclusão
Trata-se de auditoria realizada na Superintendência do Porto de Itajaí/SC (SPI) , com objetivo fiscalizar as obras de engenharia de reforço e alinhamento dos berços três e quatro do Porto de Itajaí/SC, objeto do Contrato 1/2014. Os recursos para execução do empreendimento são provenientes do Convênio Siafi 671189, firmado entre a extinta Secretaria de Portos da Presidência da República (SEP/PR) e a SPI, no valor de R$ 135.000.000,00, composto unicamente pela parcela do órgão concedente, sem contrapartida do convenente.
Consoante instrução de 13/4/2020 (peça 120) , pronunciamento desta Unidade Técnica de 17/4/2020 (peça 121) e Ofício de Audiência 17228/2020-TCU/Seproc (peça 122) , procedeu-se à audiência do Sr. André Luiz Pimentel Leite da Silva Junior, então Diretor Técnico da Superintendência do Porto de Itajaí/SC, pela aprovação do projeto básico deficiente do Edital RDC 60/2012.
Nesse sentido, o responsável apresentou o documento acostado à peça 127, cujas justificativas abordaram o indício de irregularidade em epígrafe, notadamente os seguintes pontos:
a) alteração não justificada dos valores das cotações de insumos e serviços constantes do orçamento base da licitação;
b) previsão das provas de carga estática no serviço de administração local da obra; 
c) divergências entre as especificações técnicas e os quantitativos previstos no relatório, nos anexos e na planilha orçamentária do projeto básico; e 
d) insuficiência dos estudos de sondagem.
Diante dos elementos apresentados, na presente instrução concluiu-se pela improcedência dos argumentos e pela responsabilização do gestor.
Destarte, será elaborada proposta para que as razões de justificativa do André Luiz Pimentel Leite da Silva Junior, então Diretor Técnico da Superintendência do Porto de Itajaí/SC, sejam rejeitadas e que lhe seja aplicada a multa prevista no art. 58, inciso II, da Lei 8.443/1992.
Ademais, será atendido o parágrafo 374 da instrução da peça 120, cujo conteúdo reservou para instrução de mérito proposta de encaminhamento no sentido de cientificar a Superintendência do Porto de Itajaí de que a inexistência de critérios de aceitabilidade de preços unitários afronta o art. 40, inciso X, da Lei 8.666/1993.
Proposta de encaminhamento
Ante todo o exposto, submetem-se autos à consideração superior, com as seguintes propostas:
a) rejeitar as razões de justificativa apresentadas pelo Sr. André Luiz Pimentel Leite da Silva Junior, CPF XXX.332.039-XX, então Diretor Técnico da Superintendência do Porto de Itajaí/SC, com fundamento no art. 250, § 2º, do Regimento Interno deste Tribunal, e aplicar-lhe a multa prevista no art. 58, inciso II, da Lei 8.443/1992, por ter, conforme Nota Técnica acostada à peça 119, aprovado o projeto básico do Edital RDC 60/2012 e do Contrato 1/2014 com as seguintes deficiências: valores das cotações de insumos e serviços constantes do orçamento base da licitação alterados; provas de carga estática previstas no serviço de administração local da obra; especificações técnicas e quantitativos com divergências entre o relatório, os anexos e a planilha orçamentária do projeto básico; e estudos de sondagem insuficientes, em afronta aos arts. 6º, inciso IX, 7º, § 2º, e 47 da Lei 8.666/1993, fixando-lhe o prazo de quinze dias, a contar da notificação, para comprovar, perante este Tribunal (art. 214, inciso III, alínea "a", do Regimento Interno) , o recolhimento da dívida aos cofres do Tesouro Nacional, atualizada monetariamente desde a data do presente acórdão até a do efetivo recolhimento, se for paga após o vencimento, na forma da legislação em vigor;
b) autorizar, desde logo, nos termos do art. 28, inciso II, da Lei 8.443/1992, a cobrança judicial da dívida caso não atendida a notificação; 
c) autorizar, com fundamento no art. 26 da Lei 8.443/1992 c/c o art. 217 do Regimento Interno, o parcelamento da dívida em até trinta e seis parcelas mensais e sucessivas, desde que solicitado pelo responsável e o processo não tenha sido remetido para cobrança judicial, fixando o vencimento da primeira parcela em quinze dias, a contar do recebimento da notificação, e o das demais a cada trinta dias, devendo incidir sobre cada parcela os correspondentes encargos legais, na forma prevista na legislação em vigor, esclarecendo ao responsável que a falta de pagamento de qualquer parcela importará o vencimento antecipado do saldo devedor (art. 217, § 2º, do RITCU) ; e
d)  dar ciência à Superintendência do Porto de Itajaí, com fundamento no art. 9º, inciso I, da Resolução TCU 315/2020, de que a inexistência de critérios de aceitabilidade de preços unitários afronta o art. 40, inciso X, da Lei 8.666/1993; e
e) informar a Superintendência do Porto de Itajaí e o responsável do acórdão que vier a ser proferido, destacando que o relatório e o voto que fundamentam a deliberação ora encaminhada podem ser acessados por meio do endereço eletrônico www.tcu.gov.br/acordaos."
É o relatório.

Thays Chrystina Munhoz de Freitas (OAB/SP 251.382), representando Serveng Civilsan S.A. Empresas Associadas de Engenharia; Ana Carolina Souza do Bomfim, representando Secretaria de Portos (extinta); Thiago Huckleberry Siqueira de Azevedo (OAB/RJ 154.720), representando Hidrotopo Consultoria e Projetos Ltda.

Não atuou.

AUDITORIA. OBRAS DE ALINHAMENTO E REFORÇO DOS BERÇOS 3 E 4 DO PORTO DE ITAJAÍ/SC. OITIVAS. AUDIÊNCIA DO DIRETOR TÉCNICO DA SUPERINTENDÊNCIA DO PORTO DE ITAJAÍ/SC. RECONHECIMENTO DA PRESCRIÇÃO INTERCORRENTE. COMUNICAÇÕES. CIÊNCIA.

RELATÓRIO DE AUDITORIA (RA)

Secretaria de Fiscalização de Infraestrutura Portuária e Ferroviária (SeinfraPor).

Trata-se de auditoria realizada nas obras de alinhamento e reforço dos berços 3 e 4 do Porto de Itajaí/SC, abrangendo-se o Edital RDC Presencial 60/2012, o projeto básico de engenharia e o Contrato 1/2014, todos da Superintendência do Porto de Itajaí.
Os recursos para execução do empreendimento são provenientes do Convênio Siafi 671189, firmado entre a extinta Secretaria de Portos da Presidência da República (SEP/PR) e a SPI, no valor de R$ 135.000.000,00, sem contrapartida do convenente.
O Contrato 1/2014 foi celebrado com a empresa Serveng Civilsan S/A Empresas Associadas de Engenharia, ao preço global ofertado de R$ 117.044.665,91.
Após três aditivos à avença, o valor do Contrato 1/2014 manteve-se inalterado, muito embora o termo final do ajuste tenha se alongado de 19/8/2015 para 19/2/2016. Nesse sentido, entre 28/1/2016 e 11/3/2016, quando a avença apresentava quase 74% de execução financeira, foi realizada a Fiscalização 15/2016 nas obras no Porto de Itajaí/SC, objetos do referido contrato.
Consoante Relatório de Fiscalização 15/2016 (peça 72) , constataram-se os seguintes indícios de irregularidades: a) sobrepreço decorrente de preços excessivos frente ao mercado; b)  projeto básico deficiente ou desatualizado; e c) inexistência de critérios de aceitabilidade de preços unitários.
Por meio do despacho à peça 75 autorizei a realização das oitivas da Superintendência do Porto de Itajaí, da empresa Hidrotopo Consultoria e Projetos Ltda. e da empresa Serveng-Civilsan S.A.
Em análise às manifestações de cada entidade, na instrução de peça 120, a Secretaria de Fiscalização de Infraestrutura Portuária e Ferroviária (SeinfraPortoFerrovia) considerou elididos os indícios de sobrepreço no orçamento base da licitação e no orçamento contratado. Por outro lado, subsistiu o achado relacionado à falta de critérios de aceitabilidade de preços unitários, assim como remanesceu, parcialmente, aquele referente às deficiências do projeto básico.
Diante da manutenção dos indícios de irregularidades, procedeu-se à audiência do Sr. André Luiz Pimentel Leite da Silva Junior, então Diretor Técnico da Superintendência do Porto de Itajaí/SC, responsável pela aprovação do projeto básico deficiente.
Em sua derradeira instrução (peças 130-132) , a SeinfraPortoFerrovia considerou que as razões de justificativa apresentadas pelo responsável não foram suficientes para descaracterizar os indícios de irregularidades atribuídos a ele. Nesse sentido, a unidade técnica elaborou proposta no sentido de rejeitar as razões de justificativa do gestor e aplicar-lhe a a multa prevista no art. 58, inciso II, da Lei 8.443/1992.
Ademais, propôs cientificar a Superintendência do Porto de Itajaí de que a inexistência de critérios de aceitabilidade de preços unitários afronta o art. 40, inciso X, da Lei 8.666/1993.
Não obstante a percuciente análise da SeinfraPortoFerrovia, minha divergência quanto à proposta da unidade técnica decorre do exame da prescrição, que agora deve ser realizado à luz da recém editada Resolução-TCU 344/2022, que regulamenta, no âmbito do Tribunal de Contas da União, a prescrição para o exercício das pretensões punitiva e de ressarcimento.
Em síntese, aquele normativo dispôs que a prescrição, nos processos de controle externo em curso neste Tribunal, observará o disposto na Lei 9.873/1999 e que prescrevem em cinco anos as pretensões punitivas e de ressarcimento, contados dos termos iniciais nele indicados. Ademais, incide a prescrição intercorrente se o processo ficar paralisado por mais de três anos, pendente de julgamento ou despacho.
Quanto ao termo inicial da contagem do prazo prescricional, o art. 4º prevê o seguinte:
"Art. 4° O prazo de prescrição será contado:
I - da data em que as contas deveriam ter sido prestadas, no caso de omissão de prestação de contas;
II - da data da apresentação da prestação de contas ao órgão competente para a sua análise inicial;
III - do recebimento da denúncia ou da representação pelo Tribunal ou pelos órgãos de controle interno, quanto às apurações decorrentes de processos dessa natureza;
IV - da data do conhecimento da irregularidade ou do dano, quando constatados em fiscalização realizada pelo Tribunal, pelos órgãos de controle interno ou pelo próprio órgão ou entidade da Administração Pública onde ocorrer a irregularidade;
V - do dia em que tiver cessado a permanência ou a continuidade, no caso de irregularidade permanente ou continuada."
As irregularidades sob exame foram apuradas pela equipe de auditoria à época da fiscalização empreendida nas obras no Porto de Itajaí/SC. Assim, o Relatório de Fiscalização 15/2016, de 30/6/2016 (peças 72-74) , configura o marco inicial da contagem do prazo prescricional.
No tocante às causas de interrupção dessa contagem o art. 5º da resolução estabelece o seguinte:
"Art. 5º A prescrição se interrompe:
I - pela notificação, oitiva, citação ou audiência do responsável, inclusive por edital; 
II - por qualquer ato inequívoco de apuração do fato;
III - por qualquer ato inequívoco de tentativa de solução conciliatória; 
IV - pela decisão condenatória recorrível.
 (...) "
Desse modo, para o caso em apreço podem ser considerados como causas interruptivas, entre outras:
Despacho do Relator autorizando as oitivas: 6/9/2016 (peça 75) ;
Ofícios das oitivas expedidos em 9/9/2016 (peças 76 a 78) , cujas manifestações foram entregues entre 18/11/2016 e 30/12/2016 (peças 107-111) ;
Despacho do titular da subunidade da SeinfraPortoFerrovias autorizando a audiência do Sr. André Luiz Pimentel Leite da Silva Junior: 17/4/2020 (peça 121) ;
Instrução de mérito da unidade técnica: 17/6/2021 (peças 130-132) .
Diante destes fatos, conclui-se que não se operou a prescrição quinquenal.
Todavia, há de se atentar que entre a ocorrência dos eventos informados nas alíneas "b" e "c" acima, transcorreram mais de 3 anos, caracterizando a prescrição intercorrente, nos termos do art. 8º da Resolução-TCU 344/2022.
As únicas movimentações ocorridas no referido espaço de tempo foram juntada de procuração (peça 112) , solicitação para vista (peça 113) e prestação de informação por parte da Superintendência do Porto de Itajaí a respeito de Ação Civil Pública em face da empresa Serveng Civilsan S.A. (peça 114) , as quais não têm o condão de interromper a prescrição intercorrente, conforme disposto no art. 8º, § 1º, da Resolução TCU 344/2022:
"§ 1° A prescrição intercorrente interrompe-se por qualquer ato que evidencie o andamento regular do processo, excetuando-se pedido e concessão de vista dos autos, emissão de certidões, prestação de informações, juntada de procuração ou subestabelecimento e outros atos que não interfiram de modo relevante no curso das apurações." (grifei) 
Dito isso, verifico entre a apresentação das manifestações das entidades ouvidas em sede de oitiva e a autorização para a audiência do responsável se passaram cerca de 3,5 anos sem que fosse adotado nenhum ato voltado ao prosseguimento dos presentes autos no âmbito desta Corte. Não há indicação de que nesse interregno de tempo tenha ocorrido qualquer andamento processual que pudesse justificar eventual interrupção do prazo prescricional no caso concreto. 
Sendo assim, considerando-se a recente regra prescricional fixada por esta Casa, deixo de acolher a proposta uníssona nos autos, em razão do reconhecimento da incidência da prescrição intercorrente prevista no art. 8º da Resolução TCU 344/2022. 
A despeito da constatação da prescrição para o presente caso não vejo óbice para que este Tribunal dê ciência à Superintendência do Porto de Itajaí em relação à inexistência de critérios de aceitabilidade de preços unitários, conforme proposto pela unidade técnica, no intuito de orientar a unidade jurisdicionada em futuros certames licitatórios.
Ante o exposto, manifesto-me por que o Tribunal aprove o acórdão que ora submeto à deliberação deste Colegiado.
TCU, Sala das Sessões, em 8 de fevereiro de 2023.
AUGUSTO SHERMAN CAVALCANTI 
Relator